臺灣橋頭地方法院民事判決
111年度重訴字第8號
原      告  財政部國有財產署南區分署

法定代理人  黃莉莉
訴訟代理人  蔡文健律師
            高華陽律師
            楊家瑋律師
被      告  吳泰忠
上列當事人間請求返還土地等事件，本院於民國111年4月20日言
詞辯論終結，判決如下：
    主  文
一、被告應將坐落高雄市○○區○○段000○00地號土地上之農作物移
    除，並將該部分土地返還原告。
二、被告應給付原告新臺幣11,832元，暨自民國110年9月29日起
    至清償日止，按年息5%計算之利息。
三、被告應自民國110 年8 月1 日起至返還第一項土地之日止，
    按月給付原告依第一項土地占用面積乘以當期甘藷之正產物
    單價乘以正產物收穫量4,949公斤乘以1000分之250除以12計
    算之金額。
四、原告其餘之訴駁回。
五、訴訟費用由被告負擔。　　
    事實及理由
一、被告經合法送達，未於言詞辯論期日到場，核無民事訴訟法
    第386 條各款所列情形，爰依原告聲請，由其一造辯論而為
    判決。
二、原告主張：坐落高雄市燕巢區深水段329-37、329-176、329
    -177、329-189地號土地係原告管理之國有土地，前與被告
    訂定國有耕地租賃契約書，租賃期間自民國105年4月23日起
    至112年12月31日止（下稱系爭租約）。惟原告於108年5月7
    日發現，被告在上開329-189地號土地（下稱329-189土地）
    上搭建磚造平房、木造涼亭及墳墓等，有不自任耕作情形，
    依系爭租約第5條、耕地三七五減租條例第16條第2 項規定
    ，系爭租約失其效力。被告自108年5月8日起迄今仍無權占
    用上開329-37地號土地（下稱系爭土地）種植果樹及雜木，
    獲有相當於租金之不當得利利益。為此，爰依民法第767 條
    第1 項前段、中段及第179條規定，請求被告騰空返還系爭
    土地，並給付自108年5月8日起至110年7月31日止之相當租
    金不當得利，暨將來之相當租金不當得利等語。並聲明：㈠
    被告應將系爭土地上之農作物移除，並將該部分土地返還原
    告。㈡被告應給付原告新臺幣（下同）26,603元，暨自起訴
    狀繕本送達翌日起至清償日止，按年息5%計算之利息。㈢被
    告應自110 年8 月1 日起至返還第1項土地之日止，按月給
    付原告依第1項土地占用面積乘以當期甘藷之正產物單價乘
    以正產物收穫量乘以1000分之250除以12計算之金額。
三、被告未於言詞辯論期日到庭爭執，亦未提出書狀做何聲明或
    陳述。
四、原告主張之下列事實，被告已於相當時期受合法之通知，而
    於言詞辯論期日不到場，亦未提出準備書狀爭執，依民事訴
    訟法第280 條第3 項、第1 項規定，亦視同自認，堪信屬實
    ：
　㈠高雄市燕巢區深水段329-37、329-176、329-177、329-189
    地號土地為原告管理之國有土地，兩造前訂定系爭租約。
  ㈡被告在329-189土地上搭建磚造平房、木造涼亭及墳墓。
  ㈢被告自105年間占用系爭土地迄今，作為種植果樹及雜木之用
    。
  ㈣系爭土地面積為6,731平方公尺，地目為旱，無等則。108、
    109 年度之甘藷價格為每公斤6.5 元；110 年度之甘藷價格
    為每公斤6 元。無等則之旱地產物年收穫量為每公頃11,135
    公斤。
五、本院之判斷：
  ㈠原告依民法第767 條第1 項前段、中段規定，請求被告移除
    系爭土地上之農作物並返還系爭土地，有無理由？
　⒈按所有人對於無權占有或侵奪其所有物者，得請求返還之；
    對於妨害其所有權者，得請求除去之，民法第767 條第1 項
    前段、中段定有明文。次按承租土地，承租人確係自任耕作
    ，種植農作物使用，無擅自變更使用情事，如有虛偽不實，
    願負法律責任，並承認租約無效，交還土地，絕無異議；承
    租人應自任耕作，並不得將耕地全部或一部轉租於他人；承
    租人違反前項規定時，原訂租約無效，得由出租人收回自行
    耕種或另行出租，系爭租約第5條第3項、耕地三七五減租條
    例第16條第1、2項分別定有明文。又耕地三七五減租條例第
    16條第1項所謂承租人應自任耕作，係指承租人應以承租之
    土地供自己從事耕作之用而言；如承租人以承租之土地一部
    或全部建築房屋居住或供其他非耕作之用者，均在不自任耕
    作之列，應構成同條第二項所定原訂租約無效之原因（最高
    法院70年台上字第4637號判決意旨參照）。另承租人違反耕
    地三七五減租條例第16條規定不自任耕作時，原訂租約無效
    。所謂原訂租約無效，係指承租人違反不自任耕作或轉租之
    限制時，原訂租約無待於另為終止表示，當然向後失其效力
    ，租賃關係因而歸於消滅而言。又承租人不自任耕作之情形
    ，縱僅存在於承租土地之一部，不論其面積多寡，全部租約
    亦屬無效；所謂無效，係當然無效，並不待出租人主張。故
    耕地租約無效後，除兩造有另行成立租賃關係之合意外，不
    因出租人嗣後繼續收租默示同意承租人使用未自任耕作土地
    ，或於原訂租約租期屆滿後換訂租約，而使原已無效之租約
    恢復其效力（最高法院92年度台上字第2494號判決意旨參照
    ）。　　
　⒉329-189土地及系爭土地均為原告管理之國有土地，兩造前就
    上開土地訂定系爭租約，惟被告在329-189土地上搭建磚造
    平房、木造涼亭及墳墓等情，乃從事非耕作之用，而未自任
    耕作，有違反耕地三七五減租條例第16條第1項應自任耕作
    規定之情形，堪以認定。又被告雖僅在329-189土地上設置
    磚造平房、木造涼亭及墳墓等物，然揆諸前開說明，兩造間
    之系爭租約全部均因而無效。再原告係於108年5月7日發現
    ，329-189土地上有磚造平房、木造涼亭及墳墓等地上物，
    有土地勘清查表、使用現況略圖在卷可稽（見本院卷第31至
    33頁），可認系爭租約至遲自108年5月7日起，向後失其效
    力，被告現仍占用系爭土地種植農作物，係屬無權占有甚明
    。從而，原告依民法第767 條第1 項前段、中段規定，請求
    被告移除系爭土地上農作物並返還所占用系爭土地，應屬有
    據。
  ㈡原告依民法第179 條規定，請求被告返還相當租金之不當得
    利，有無理由？如有，金額為若干？
　⒈按無法律上之原因而受有利益，致他人受有損害者，應返還
    其利益，民法第179 條定有明文。又依不當得利之法則請求
    返還不當得利，以無法律上之原因而受有利益，致他人受有
    損害為要件，故其得請求返還之範圍，應以對方所受之利益
    為度，非以請求人所受損害若干為準，無權占有他人土地，
    可能獲得相當於租金之利益為社會通常之觀念（最高法院61
    年台上字第1695號判決意旨參照）。被告無權占用系爭土地
    ，業據認定如前，被告受有使用系爭土地之利益，致原告受
    有無法使用系爭土地之損害，則原告依民法第179 條規定訴
    請被告給付相當於租金之不當得利，自屬有據。
  ⒉次按國有非公用不動產租賃作業程序第55條第1 項第3 款規
    定，出租不動產之租金，除另有規定外，農作地（含原林乙
    地）、畜牧地、養地及養殖地：年租金為地方政府公告當期
    正產物單價乘以租約約定之正產物收穫總量乘以1000分之25
    0 。再占用期間使用補償金，按占用情形依使用補償金計收
    基準表向實際占用人追收，國有非公用不動產被占用處理要
    點第7 點定有明文。前開基準表就占用國有非公用不動產屬
    「農作、畜牧、養殖及造林」者，以每年按當地地方政府公
    告當期正產物單價乘以正產物收穫量乘以1000分之250 計收
    ，正產物單價及收穫總量之計算基準，就土地登記簿最後記
    載之地目為旱者，旱地目以甘藷之價格計算。其收穫總量，
    有等則者，依當地地方政府評定之同一等則為準；無等則者
    ，以該地目中間等則計算。本院審酌被告本承租系爭土地以
    種植農作物，及系爭土地位處山區，周遭均為林木，附近有
    國道匝道，距離燕巢國小、高雄師範大學燕巢校區約需10分
    鐘車程，暨被告占用系爭土地所受利益等情，有系爭土地現
    況照片、航照圖在卷可佐（見本院卷第63至71頁），足見系
    爭土地生活機能非佳，暨考量兩造訂定系爭租約，約定系爭
    土地之正產物種類為甘薯、每公頃收穫總量為4,949公斤，
    有系爭租約在卷可參（見本院卷第23頁），被告於系爭租約
    失其效力後，占有系爭土地，同係作為種植農作物使用，應
    認被告占用系爭土地客觀上所受之利益亦係以此為度，故以
    系爭租約約定之系爭土地收穫總量4,949公斤作為本件計算
    相當於租金之不當得利標準，較為妥適。則被告無權占用系
    爭土地所受相當於租金之不當得利，每年應以占用系爭土地
    面積乘以當期甘藷正產物單價乘以正產物收穫量4,949公斤
    乘以1000分之250 計算。原告主張系爭土地地目為無等則之
    旱地，產物年收穫量為每公頃11,135公斤，而依國有非公用
    不動產被占用處理要點第7 點及使用補償金計收基準表，以
    之為正產物收穫量計算標準等語，應屬過高，尚非可採。
  ⒊又系爭土地面積為6,731平方公尺，108、109 年度之甘藷價
    格為每公斤6.5 元，110 年度之甘藷價格為每公斤6 元，則
    原告請求被告給付自108年5月8日起至110年7月31日止之相
    當租金不當得利11,832元（計算式如附表所示），及自110 
    年8 月1 日起至返還所占用土地之日止，按月給付依系爭土
    地占用面積0.6731公頃乘以當期甘藷正產物單價乘以正產物
    收穫量4,949公斤乘以1000分之250除以12計算之金額，核屬
    有據。
六、綜上所述，原告依民法第767 條第1 項前段、中段及第179
    條規定，求為判決如主文第1至3項所示，為有理由，應予准
    許。逾此部分之請求，為無理由，應予駁回。
七、本件事證已臻明確，兩造其餘主張陳述及所提之證據，經審酌後於本件判決結果無影響，爰不逐一論述，附此敘明。
八、據上論結，原告之訴為一部有理由，一部無理由，判決如主
    文。
中　　華　　民　　國　　111 　年　　5 　　月　　4 　　日
                  民事第二庭  審判長法  官謝文嵐
                                    法  官蕭承信
                                    法  官許家菱
以上正本係照原本作成。
如對本判決上訴，須於判決送達後20日內向本院提出上訴狀。如
委任律師提起上訴者，應一併繳納上訴審裁判費。
中　　華　　民　　國　　111 　年　　5 　　月　　4　　日
      　　　　　　　　　　　     　 書記官 劉國偉
附表
不當得利數額   108 年5 月8 日起至109 年12月31日 0.6731公頃×6.5 元×4,949 公斤×250 ÷1000÷12＝451 元，元以下無條件捨棄，下同。 451元×（19＋24÷31）＝8,918 元。 110 年1 月1 日起至110 年7月31日 0.6731公頃×6元 ×4,949 公斤×250 ÷1000÷12×7＝2,914元。 總計 11,832元（8,918 元＋2,914元＝11,832元）